【裁判字號】    95,台上,1338
【裁判日期】    950316
【裁判案由】    違反毒品危害防制條例
【裁判全文】
最高法院刑事判決            九十五年度台上字第一三三八號
    上  訴  人  台灣高等法院檢察署檢察官
    上  訴  人
    （被  告）  乙○○
                        樓在.
    被      告  甲○○
                        103.
上列上訴人等因被告等違反毒品危害防制條例案件，經台灣高等
法院台中分院中華民國九十四年十二月十四日第二審更審判決（
九十四年度上重更(一)字第五四號，起訴案號：台灣南投地方法院
檢察署九十二年度偵字第四五三七號，九十三年度偵字第一六四
九、一八一七、一八八五號），提起上訴，本院判決如下：
    主  文
原判決關於乙○○部分撤銷，發回台灣高等法院台中分院。
其他上訴駁回。
    理  由
一、發回部分（即乙○○部分）：
本件原判決認定上訴人（被告）乙○○曾在綽號「趙董」之劉耀
坤（未據起訴）處工作，明知海洛因為第一級毒品，不得持有、
施用、運輸及販賣，且係行政院依據懲治走私條例第二條第四項
授權公告之甲項管制進出口物品，竟與劉耀坤共同基於運輸走私
第一級毒品海洛因，進入台灣地區之犯意聯絡，先由乙○○於民
國九十三年四月間赴大陸地區，由劉耀坤提供不知情之第三人「
李成勇」（已改名為李威槿）之駕駛執照予乙○○，以利填寫航
運包裹收件人及收件處所，而逃避檢警追緝。乙○○返國後，即
在不詳時地，偽刻「李成勇」印章，並基於行使偽造私文書之概
括犯意，以「李成勇」名義與他人訂立房屋租賃契約，行使該偽
造之私文書租得台中縣大里市○○○路八十六號二一七室房屋，
並申設門號0000000000號行動電話，便利對外聯繫包
裹之運送，準備接運毒品。劉耀坤則負責聯繫緬甸地區之毒梟，
由緬甸地區將第一級毒品海洛因夾藏於木製外包箱內，再以四尊
佛像手工藝品（總重１０１公斤）為掩護，於九十三年五月十五
日十八時三十分許，利用不知情之航空公司人員，自緬甸仰光空
運抵達桃園中正國際機場，並承前行使偽造私文書犯意，以「李
成勇」名義，填載「個案委任書」，委由不知情乙中玉所營報關
行，替乙○○（以李成勇名義）報關，準備報關後送交予乙○○
收受。經檢警調循線追查，發現前開木箱內確藏有大量毒品，乃
於九十三年五月十六日上午八時二十分許，在台中縣太平市○○
街六十號七樓拘捕乙○○，並扣得摩托羅拉廠00000000
00號、諾基亞廠牌0000000000號行動電話各一支（
內含ＳＩＭ卡各一張）、李成勇印章一枚、７─傳真發票一張
（傳真報關資料）、房屋租賃契約書一份、個案委任書一份等物
。同日下午，在桃園中正國際機場貨品查驗處，會同財政部台北
關稅局人員，自乙○○可領取之手工藝品木製外箱包裝木條內扣
得第一級毒品海洛因六十塊（每塊內有二小塊，合計淨重八三三
八點五三公克，空包裝重四一二點四六公克，純度百分之八一點
四六，純質淨重六七九二點五七公克）、供運輸、私運上開海洛
因用之木雕佛像四座、木條二箱又一綑等情。因而維持第一審依
牽連犯、想像競合犯規定，從一重論處乙○○共同運輸第一級毒
品罪刑部分之判決，駁回乙○○在第二審之上訴，固非無見。
惟查：(一)、有罪判決書所記載之犯罪事實，為論罪科刑適用法律
之基礎，故凡與適用法令有關之重要事項，必須詳加認定，明確
記載，然後於理由內明犯罪事實所憑之證據及認定之理由，始
足為適用法令之依據。若事實未記載，而理由加以說明，為理由
失其依據。如事實有記載，理由未予說明，則為理由不備，按諸
刑事訴訟法第三百七十九條第十四款規定，其判決當然為違背法
令。乙○○矢口否認有私運毒品海洛因入境之犯行，自警訊起至
原審審理時始終辯稱：伊於九十三年三月間至中國大陸旅遊時，
認識綽號「林董」之台籍男子，該男子交付「李成勇」名義之駕
照，委託伊以「李成勇」名義在台灣租一間小套房，供其返台時
休息使用，並事先交付約五千元人民幣，做為支付房租、押金及
購買行動電話預付卡之用，伊於四月間返台後，即依「林董」指
示租下台中縣大里市○○○路八十六號二一七室套房，並購買0
000000000之行動電話門號做為與該男子聯絡用；案發
前一星期，「林董」打電話給伊，表示要以「李成勇」名義寄工
藝品回台灣，要伊幫忙代為收取，嗣伊接到貨運公司及報關人員
電話通知前述工藝品已空運來台，伊乃依報關人員指示，傳真伊
蓋有「李成勇」印章之委任狀回傳給報關行，再將委任狀正本郵
寄給報關行，伊不知道代收之工藝品內藏有毒品海洛因等語。原
判決事實欄認定記載乙○○明知海洛因係第一級毒品，且係管制
進口之物品，竟與劉耀坤共同基於運輸走私第一級毒品海洛因，
進入台灣地區之犯意聯絡，而為前開運輸走私毒品海洛因之行為
。然理由欄僅謂「乙○○事先以第三人『李成勇』之名義，與他
人訂約租屋，並另申請0000000000號行動電話使用，
已異於常人舉止。證人李成勇（現已改名為李威槿）證稱：並不
認識乙○○，亦未同意以其名義代收系爭佛像等語明確，其雖辯
稱在大陸見過李成勇本人，尚非屬實。且苟如其所言，僅單純受
託代收包裹，自應以其本人名義代領包裹，何須大費周章安排收
件地址，並特意以第三人名義為之？應可推認其知悉前開包裹之
價值非比尋常，不能出任何差錯。又乙○○所使用之前揭000
0000000號行動電話購買後，至為警查獲前，除有多次與
報關行之電話相互通聯之情形外，幾乎未與其他電話聯絡，有該
電話之通聯紀錄在卷可稽。再該電話監聽譯文內容顯示其於報關
人員告知要身分證時，猶佯稱身分證遺失，能否以駕照代替，且
另詢問是否會驗貨，何以要驗貨等等，在在與代收包裹之常情，
難以相合，應認該電話專為聯絡取件事宜，且刻意使用第三人之
名義作為聯絡的方式，益徵其有意隱匿該等代收行為。乙○○之
前開行為，在在顯示包裹內容非比尋常，所辯不知前開包裹內藏
海洛因等語，顯係避重就輕之詞，難以採信」云云。並未明乙
○○明知其代收之包裹內夾藏第一級毒品海洛因，而與綽號「林
董」之劉耀坤有運輸走私毒品海洛因犯意聯絡之依據及理由，難
謂無理由不備之違法。(二)、審理事實之法院，對於案內與待證事
實有重要關係，而屬依法應予調查之證據，如未依法調查或雖已
調查而未調查明白，即與證據未經調查無異，如率行判決，其判
決當然為違背法令。而證據之證明力，固屬於法院判斷之自由，
但不得違背經驗法則，如其判斷仍存有疑竇，在釐清前，尚難遽
採為被告有利或不利之認定。又是否成立共同正犯，應以行為者
主觀之犯意及客觀之行為為判斷之標準，凡以自己犯罪之意思而
參與犯罪，無論其所參與者是否為犯罪構成要件之行為，皆為正
犯；以幫助他人犯罪之意思而參與犯罪構成要件之行為，亦為正
犯。如以幫助之意思，對於正犯資以助力，而未參與實施犯罪構
成要件之行為者為幫助犯。苟乙○○知悉劉耀坤託運進口之佛像
手工藝品內有夾藏毒品海洛因，則其事前行使偽造私文書代劉耀
坤租屋備用，並申設行動電話方便聯絡，而允劉耀坤由緬甸利用
不知情之航空業者將毒品私運入境後代為收取，其主觀犯意，究
竟係以自己參與運輸毒品之意思，或僅有幫助他人犯罪之意思，
攸關其犯意之認定，有待釐清。又自國外私運管制之毒品進入國
內，應以毒品一經運抵國內即屬私運管制物品進口既遂，依原判
決前開認定之事實，乙○○究竟有無參與走私、運輸毒品構成要
件行為之實施？抑或事前、事後之幫助？攸關其有無分擔運輸走
私毒品犯罪行為之實施。原審未詳加究明釐清，而為必要之說明
，遽謂乙○○與劉耀坤有運輸、走私毒品犯意之聯絡，並已參與
運輸、走私毒品構成要件行為之實施，而論以共同正犯，其審理
猶有未盡。乙○○上訴意旨指摘原判決關於其本人部分不當，非
無理由，應認原判決關於乙○○部分仍有撤銷發回更審之原因。
二、駁回部分（即被告甲○○部分）：
按刑事訴訟法第三百七十七條規定，上訴於第三審法院，非以判
決違背法令為理由，不得為之。是提起第三審上訴，應以原判決
違背法令為理由，係屬法定要件。如果上訴理由狀並未依據卷內
訴訟資料，具體指摘原判決不適用何種法則或如何適用不當，或
所指摘原判決違法情事，顯與法律規定得為第三審上訴理由之違
法情形，不相適合時，均應認其上訴為違背法律上之程式，予以
駁回。檢察官對被告甲○○上訴意旨略稱：一、證據之證明力，
固由法院本於確信自由判斷，但不得違背經驗法則及論理法則，
刑事訴訟法第一百五十五條第一項規定甚明。又證人之陳述部分
前後不符，或相互間有所歧異時，究竟何者為可採，法院仍得本
其自由心證予以斟酌，非謂一有不符或矛盾，即應認其全部均為
不可採信：經查：(一)、證人莊水湖於九十二年十二月三日警詢時
業已供稱：「我第一次是在今（九十二）年六月間，開始向甲○
○購買毒品海洛因，共買過四次。第一次向甲○○購買一塊（重
量我忘記了），以新台幣（下同）二十五萬元購得（他先拿毒品
海洛因給我，等我毒品轉售出去後再將錢交給甲○○本人）。第
二、三次買的數量不詳，以九十萬元當面向甲○○購得二次（一
樣是先交毒品後再交金錢），詳細交易金額及情形，因為時間比
較久了我無法記得很清楚了。第四次是兩百萬元，甲○○親自將
毒品拿到我草屯鎮○○路住處給我，因為我交易這一次時被警方
查獲所以印象較深」等語。(二)、證人劉醇襄於九十三年五月二十
一日在法務部調查局南投縣調查站調查時供稱：「該販毒集團的
主要成員係以劉耀坤為首、綽號『阿松』男子、甲○○等人」、
「該集團販毒的模式為由劉耀坤及綽號『阿松』男子、甲○○到
泰國或緬甸尋找海洛因來源，尋找到海洛因貨源後，即開始洽談
以木板製品夾藏海洛因方式回台，另同時找一些人頭，用人頭的
名義空運回台，等到海洛因安全出關後，運送到他們指定的地點
，再由綽號『阿松』男子或甲○○將空運夾藏海洛因的木製品取
走，由綽號『阿松』男子、甲○○負責保管，如有買家欲購買海
洛因，則由綽號『阿松』男子或甲○○將買家所需要的數量，再
交由其他人負責送到與買家相約的地點給買家，至於劉耀坤等人
如何集資我並不清楚」、「九十二年五月下旬（確實日期已記不
清楚），劉耀坤自泰國或緬甸進口一批海洛因回台，劉耀坤會依
每次要交易的數量，由劉耀坤、綽號『阿松』及甲○○，送到我
姐夫莊水湖南投縣草屯鎮○○路六九九號住所，由我姐夫莊水湖
代為保管，等到他與買家聯絡完畢，再由我及盧明宗送貨，這批
海洛因我曾替他們送三次，買家計有綽號『周董』、綽號『龍泉
』及綽號『大頭』三人，交易地點為：(1)『周董』及『龍泉』合
資購買二塊海洛因，貨款為二百二十萬元，地點是在台中市○○
路一棟大樓十二樓（詳細地址我並不清楚）；(2)『龍泉』獨資購
買一塊海洛因，價格為一百一十萬元，交易地點為南投縣草屯鎮
○○路之『汾洋游泳池』外面；(3)『大頭』獨資購買一塊海洛因
，價格為一百一十萬元，交易地點係台中市○○路上之一家汽車
旅館（名稱已記不清楚）。另有一次因我必須送檳榔給中盤客戶
，不克前往，而請盧明宗代為運送至於送給誰，我則不清楚。就
我記憶所及，劉耀坤出這四次海洛因給前述『龍泉』、『周董』
及『大頭』等三個買家，是大約在五月二十五日左右，分二天出
貨。九十二年七月初劉耀坤又有進一批海洛因回台，七月九日上
午劉耀坤一個人拿了八塊海洛因（約六百多公克）寄放到我姐夫
莊水湖南投縣草屯鎮○○路六九九號家，由我姐夫莊水湖代為保
管，並同時交付二支行動電話」、「劉耀坤每次如已找到海洛因
買家及確定價格後，即會將要出貨的數量，交給我姐夫，並同時
交二支行動電話給我姐夫，一支由我姐夫使用，負責聯絡我或盧
明宗到草屯鎮○○路住所準備送海洛因給買家，另一支行動電話
則交給我，作為外出送海洛因時，接受綽號『阿松』或甲○○指
示交易地點、時間之用」等語。又於同日偵查中，具結後證稱「
（莊水湖販賣的毒品哪來的？）從劉耀坤那來的」、「（甲○○
、乙○○負責什麼部分）我瞭解是他們在台等毒品，回來發放」
、「阿松會跟，或打電話告訴我們送給誰，他負責拿錢，甲○○
沒遇過」等語。(三)、參諸前揭證人莊水湖、劉醇襄所述被告甲○
○均有參與劉耀坤販賣毒品之情節，且本案係於九十二年七月九
日十八時三十分許，為南投縣警察局中興分局員警在南投縣草屯
鎮○○路好又多ＫＴＶ前，查獲共犯盧明宗攜帶自莊水湖處取得
之毒品，欲以約定二百二十萬元價格，販賣予綽號「阿雄」之男
子，進而查獲其他共犯，顯見證人莊水湖於九十二年十二月三日
在警詢中之供述與事實相符，況證人等茍係誣指自不可能連細節
均陳述甚明，而共同被告等相互間買賣次數如果頻繁，則指述之
地點、次數等細節容或稍有出入，亦屬事理之常。證人莊水湖、
劉醇襄等對於甲○○確與劉耀坤共同提供毒品予莊水湖販賣一節
供述互核相符，且有在甲○○處查獲之劉耀坤、乙○○、盧明宗
等人名義之資金異常往來之匯款水單（細節詳如後述）足資參憑
，乃原判決並未詳細推敲證人莊水湖供述不一部分，何者較為可
採，率因證人莊水湖於九十三年五月十七日在台灣南投地方法院
檢察事務官詢問時供稱：「甲○○將毒品海洛因寄放在我的居住
處，我沒有販賣海洛因」等否認其個人犯罪而非否定甲○○販賣
毒品之辯詞，遽採為認定莊水湖前揭警詢不足採信之依據，自嫌
率斷，並有採證違背經驗、論理法則之違誤。二、審理事實之法
院，對於案內一切證據，除認為不必要者外，均應詳為調查，然
後基於調查所得之心證，以為判斷事實之基礎，如有應行調查之
證據，未經依法調查，率予判決，即屬刑事訴訟法第三百七十九
條第十款所稱之當然為違背法令。甲○○為警查獲時，持有大量
同案被告莊水湖、盧明宗及劉耀坤、乙○○為名之匯款單及外匯
水單，甲○○雖辯稱該等匯款單係於大陸、泰國地區投資生意所
用云云，原判決並援引甲○○在前審所提照片、名片等為其有利
之認定。然：(一)、甲○○所提出之照片係於九十二年四月五日拍
攝之開幕照片，與其供稱：「以前我們過去大陸投資台灣小吃，
在九十一年八月聘請莊水湖跟我去大陸教我做小吃」之時點，顯
有不符。(二)、查獲甲○○持有之外匯水單中以共犯盧明宗名義匯
兌之時間為九十二年六月十一日、甲○○名義匯兌水單時間為九
十二年六月十日、九十二年六月十二日，與前述小吃店開幕時點
亦不相符，前開匯兌時點反與共犯莊水湖、劉醇襄、盧明宗等人
供述販賣毒品之時點為九十二年六月間等詞相符。(三)、甲○○所
辯該等資金作為投資生意所用，顯與卷內已存在之事證明顯未符
，原判決遽採與卷證資料不符之甲○○辯詞，為其有利之認定，
對前述不利於甲○○部分，何以不採，又未加以說明，顯有理由
不備暨認定事實與卷證資料不相適合之違誤等語。
惟查：犯罪事實之認定，應憑證據，如未能發現相當證據，或證
據不足以證明被告犯罪時，自不能以推測或擬制之方法，以為裁
判之基礎。證據之取捨與證據之證明力如何，均屬事實審法院得
自由裁量、判斷之職權；茍其此項裁量、判斷，並不悖乎通常一
般人日常生活經驗之定則或論理法則，又於判決內論其何以作
此判斷之心證理由者，即不得任意指摘其為違法，而據為提起第
三審上訴之合法理由。原判決以公訴意旨另略以：被告甲○○曾
在劉耀坤（未據起訴）處工作，明知海洛因為第一級毒品，竟與
劉耀坤、莊水湖、盧明宗、劉醇襄（以上三人業經判處罪刑確定
）共同基於意圖營利販賣第一級毒品海洛因之概括犯意聯絡，由
莊水湖、劉醇襄、盧明宗三人約定以0000000000號（
劉耀坤提供莊水湖使用）、0000000000號、0000
000000號（均由劉醇襄使用）、0000000000號
（盧明宗使用）等行動電話作為相互聯絡之工具，由莊水湖指示
劉醇襄、盧明宗對外覓妥有意購買海洛因之買主，並接受訂貨，
亦有由劉耀坤自行接洽買主者，俟交易對象、毒品數量及價格確
定後，再由劉耀坤指示甲○○取出海洛因，並持至莊水湖住處或
指定地點（亦有由劉耀坤親自取出並送貨），交由莊水湖轉交劉
醇襄、盧明宗，攜往約定交易地點交付買主並收取價金（偶有由
莊水湖偕同劉醇襄、盧明宗共同前往交易地點，或由劉醇襄、盧
明宗獨自前往者），有時劉耀坤亦主動以電話指示劉醇襄前往莊
水湖處取貨，再至約定地點交付毒品海洛因予買主。俟交易完成
後，莊水湖再將所收取價金交予劉耀坤，由劉耀坤提撥部分價款
作為莊水湖等人報酬，並由莊水湖從中分配予劉醇襄、盧明宗。
其等犯罪情形如下：(1)九十二年六月初某日，推由莊水湖、劉醇
襄、盧明宗三人，共同前往台中市○○○路某處，販賣毒品海洛
因約七十公克予綽號大頭（真實姓名年籍不詳）之成年男子，得
款二十五萬元。交易完成後，劉耀坤未給予報酬。(2)九十二年六
月初某日，推由盧明宗一人，前往南投縣草屯鎮○○路與芬草路
附近，販賣毒品海洛因（數量不詳）予周方亮（綽號周董），甲
○○在附近確認察看，得款九十萬元。交易完成後，劉耀坤交付
六萬元酬金給莊水湖，莊水湖再分配給劉醇襄、盧明宗各二萬元
、一萬五千元，其餘由莊水湖取得。(3)九十二年六月初某日，推
由劉醇襄、盧明宗二人，前往簡龍泉（另案審理）台中市○○路
三號十二樓租住處，各以一百一十萬元價格，分別販賣毒品海洛
因（詳細數量不詳）予簡龍泉及周方亮，得款二百二十萬元。交
易完成後，劉耀坤交付二十萬元酬金給莊水湖，莊水湖再分配給
劉醇襄、盧明宗各五至六萬元，其餘由莊水湖取得。(4)於上揭(3)
交易時間經過約一星期左右，在台中市○○路與精誠路附近，簡
龍泉先將價款一百三十萬元（簡龍泉出資三十萬元、簡龍泉友人
阿彥出資一百萬元）交付劉醇襄、盧明宗二人，同日晚間某時，
推由劉醇襄一人，前往南投縣草屯鎮汾洋游泳池附近，交付毒品
予簡龍泉，甲○○在附近確認察看，得款一百三十萬元。交易完
成後，劉耀坤交付十五萬元酬金給莊水湖，莊水湖則未分配酬金
給劉醇襄、盧明宗。(5)於同年七月九日某時，先由劉耀坤將第一
級毒品海洛因八塊及門號0000000000號、廠牌不詳之
行動電話親自送至莊水湖住處，嗣於同日十八時三十分許，推由
盧明宗攜帶該毒品海洛因前往南投縣草屯鎮○○路好又多ＫＴＶ
前，欲以約定二百二十萬元價格，著手販賣海洛因予綽號「阿雄
」（真實姓名、年籍不詳）之際，當場為南投縣政府警察局中興
分局員警查獲而未遂（綽號阿雄之人，則趁機逃逸），並自盧明
宗身上扣得欲供販賣之第一級毒品海洛因十包（原經警查扣海洛
因八塊，因有部分破碎，改分成十包，合計淨重六六０．０四公
克、包裝重三七．七０公克、純度六０．八四％、純質淨重四０
一．五七公克）、供犯罪所用之毒品反應測試包一包，及摩托羅
拉廠牌手機一支（內含0000000000門號ＳＩＭ卡一張
）。嗣盧明宗於第一次警訊時供出被查扣毒品來源係綽號「阿安
」之劉醇襄所交付，且供明劉醇襄常去其姐夫，在南投縣草屯鎮
○○路星期六夜市對面之小吃檳榔店交易毒品。警方因而於九十
二年七月九日二十時許，與南投地方法院檢察署檢察官，至南投
縣草屯鎮○○里○○路六九九號搜索，當場查獲莊水湖，並扣得
第一級毒品海洛因二包（合計淨重０．三二公克、包裝重０．八
五公克）及莊水湖所有供犯罪所用之毒品反應測試包一包（其餘
，尚扣得非供販賣毒品所用之夾鍊保鮮袋包裝空袋二大包，內含
數量不詳之包裝空袋及電子磅秤一個）。並經警持檢察官核發之
拘票，於同日晚上十時三十分，在南投縣草屯鎮○○路○段一０
八號拘獲劉醇襄，扣得劉醇襄所有供犯罪所用之諾基亞廠牌手機
二支（內含0000000000號、0000000000號
門號ＳＩＭ卡各一張，後者門號申請人係廖宏祥）。莊水湖、劉
醇襄、盧明宗遭逮捕後，經警勸諭後主動供出劉耀坤、甲○○共
同販賣第一級毒品海洛因之犯行，嗣於九十二年十二月二日二十
一時許，在桃園縣中正國際機場拘捕甫入境之甲○○，因認甲○
○涉犯毒品危害防制條例第四條第一項之販賣第一級毒品之罪嫌
云云。然犯罪事實應依證據認定之，無證據不得推定其犯罪事實
，而認定犯罪事實所憑之證據，須適於為被告犯罪事實之證明者
，始得採為斷罪資料。被告之自白，雖為證據之一種，但依刑事
訴訟法第一百五十六條第一項規定須非出於強暴、脅迫、利誘、
詐欺、違法羈押或其他不正之方法，且與事實相符者，始得為證
據。又依同條第二項規定被告或共犯之自白，不得作為有罪判決
之唯一證據，仍應調查其他必要之證據，以察其是否與事實相符
。立法目的乃欲以補強證據擔保共犯自白之真實性，亦即以補強
證據之存在，藉之限制共犯自白在證據上之價值，防止偏重自白
，發生誤判之危險。尤其共犯者之自白，難免有嫁禍他人，而為
虛偽供述之危險，因此共犯不利自白之證明力並非可任由法院自
由判斷，仍須另有其他必要之補強證據，以擔保自白之真實性，
始得採為斷罪資料。基於上開嚴格證明法則及對自白證明力之限
制規定，所謂「其他必要之證據」，自亦須具備證據能力，經合
法調查，且就其證明力之程度，非謂自白為主要證據，其證明力
當然較為強大，其他必要之證據為次要或補充性之證據，證明力
當然較為薄弱，而應依其他必要證據之質量，與自白相互印證，
綜合判斷，足以確信自白犯罪事實之真實性，始足當之。公訴意
旨認甲○○涉有販賣第一級毒品海洛因罪嫌，係以：I共犯莊水
湖、劉醇襄於警詢及偵查中之供述；II甲○○在台灣地區以盧明
宗、乙○○等人名義，兌換美金後，再夾藏至大陸地區交付劉耀
坤，有銀行水單三十張扣案可查為其論據。但甲○○始終否認有
共同販賣毒品海洛因犯行，辯稱：劉耀坤原係伊老闆，伊未共同
販賣毒品，而莊水湖等人犯案時，伊雖在台灣，但並無攜帶毒品
交付莊水湖或在旁視其等販毒之情形等語。經查：(1)共犯莊水湖
於九十二年十二月三日警訊時供稱：「我離第一次返回台灣約一
個多月，再次前往大陸雲南省，由甲○○他們全程出資（機票、
旅費）」、「（問：你與甲○○如何認識？何時、地認識？）答
：在九十一年間在草屯鎮因為甲○○要在中國大陸做香腸攤販生
意，來問我會不會灌製香腸而認識」、「大約在九十一年七、八
月間由甲○○出錢買機票至雲南教他們製作香腸販售」、「我第
一次是在今（九十二）年六月間，開始向甲○○購買毒品海洛因
，共買過四次。第一次向甲○○購買一塊（重量我忘記了），以
二十五萬元購得（他先拿毒品海洛因給我，等我毒品轉售出去後
再將錢交給甲○○本人）。第二、三次買的數量不詳，以九十萬
元當面向甲○○購得二次（一樣是先交毒品後再交金錢），詳細
交易金額及情形，因為時間比較久了我無法記得很清楚了。第四
次是兩百萬元，甲○○親自將毒品拿到我草屯鎮○○路住處給我
，因為我交易這一次時被警方查獲所以印象較深」、「我們都是
以電話聯絡（電話號碼我都記在行動電話上沒有背起來）。都只
有我們兩人交易，沒有其他人在場。購買毒品及交付金錢時都只
有我們兩人單獨交易」、「甲○○回到台灣後，甲○○到我位於
草屯鎮○○路住處聊天，我無意間提到毒品的事，甲○○即向我
表示有辦法拿到海洛因賣給我，我才向他說『假如我有需要的話
，再請他（甲○○）拿來賣我』。甲○○回答『有時間、有東西
（海洛因）的話沒問題』」云云；於九十三年五月十七日南投地
方法院檢察署檢察事務官偵訊時供稱：「認識（甲○○），是九
十一年六、七月間認識的」、「（問：你於九十二年十二月三日
在中興分局之指認及筆錄是否均屬實？）均屬實在」、「（問：
你供述毒品係向甲○○、劉耀坤等人購買之部分均屬事實？）答
：均屬事實，甲○○將毒品海洛因寄放在我的居住處」、「（問
：你是否認識口卡上照片之乙○○？）答：認識，是在九十一年
八月間，乙○○、甲○○他們找我去大陸作小吃生意認識的」、
「（問：你是否有向乙○○購買毒品，時間、地點？）答：我有
跟甲○○拿過毒品，乙○○我不能確定」、「甲○○他們是把毒
品寄放在我住的地方，我並沒有販賣毒品」云云。其於警訊時所
稱其先後四次向甲○○購買毒品海洛因，交易時均只有彼二人在
場，交付金額合計四百餘萬元云云，與其在檢察事務官前稱：「
甲○○將毒品海洛因寄放在我的居住處」、「甲○○他們是把毒
品寄放在我住的地方，我並沒有販賣毒品」云云，或稱出售毒品
、或稱寄放毒品，前後明顯不一；復與其於九十二年七月十日警
訊時供稱：伊透過劉醇襄及盧明宗販賣毒品之方式，是劉醇襄及
盧明宗先找到買主，再由伊向「趙董」詢問是否有海洛因可賣、
是否要賣、要賣多少錢，等「趙董」將海洛因交給伊後，伊再交
給劉醇襄及盧明宗去交貨，得手後伊將販賣所得交給「趙董」，
再從「趙董」那裡取得佣金，並與劉醇襄及盧明宗朋分花用。通
常伊接到有人訂海洛因，就撥打0000000000號電話，
與「趙董」聯絡，再約定時間、地點將海洛因交給伊，售後伊再
將貨款交給「趙董」，並收取佣金，伊透過這種模式販售海洛因
共有五次云云，明顯不符；更與其在九十四年一月十二日第一審
審理時，經檢察官以證人身分詰問時，證稱：毒品係綽號「趙董
」之男子所交付，未向「趙董」以外之人購買毒品，未向甲○○
購買毒品，並稱：「（問：為何現在所言與警、偵訊所述不同？
）不是不一樣，那時候在警察局我有講不是甲○○，當時有錄音
帶，我在警訊中有說實際上我向趙董拿的，不是向甲○○買的，
檢察官問的時候，我也有跟檢察官講說甲○○與乙○○兩人認識
，那時我才知道他們所說的趙董是劉耀坤」等語相齟齬，而有明
顯之瑕疵。(2)共犯劉醇襄於九十三年五月二十一日法務部調查局
南投縣調查站調查時供稱：「該販毒集團的主要成員係以劉耀坤
為首、綽號『阿松』男子、甲○○等人」、「該集團販毒的模式
為由劉耀坤及綽號『阿松』男子、甲○○到泰國或緬甸尋找海洛
因來源，尋找到海洛因貨源後，即開始洽談以木板製品夾藏海洛
因方式回台，另同時找一些人頭，用人頭的名義空運回台，等到
海洛因安全出關後，運送到他們指定的地點，再由綽號『阿松』
男子或甲○○將空運夾藏海洛因的木製品取走，由綽號『阿松』
男子、甲○○負責保管，如有買家欲購買海洛因，則由綽號『阿
松』男子或甲○○將買家所需要的數量，再交由其他人負責送到
與買家相約的地點給買家，至於劉耀坤等人如何集資我並不清楚
」、「九十二年五月下旬（確實日期已記不清楚），劉耀坤自泰
國或緬甸進口一批海洛因回台，劉耀坤會依每次要交易的數量，
由劉耀坤、綽號『阿松』及甲○○，送到我姐夫莊水湖南投縣草
屯鎮○○路六九九號住所，由我姐夫莊水湖代為保管，等到他與
買家聯絡完畢，再由我及盧明宗送貨，這批海洛因我曾替他們送
三次，買家計有綽號『周董』、綽號『龍泉』及綽號『大頭』三
人，交易地點為：『周董』及『龍泉』合資購買二塊海洛因，
貨款為二百二十萬元，地點是在台中市○○路一棟大樓十二樓（
詳細地址我並不清楚）；『龍泉』獨資購買一塊海洛因，價格
為一百一十萬元，交易地點為南投縣草屯鎮○○路之『汾洋游泳
池』外面；『大頭』獨資購買一塊海洛因，價格為一百一十萬
元，交易地點係台中市○○路上之一家汽車旅館（名稱已記不清
楚），另有一次因我必須送檳榔給中盤客戶，不克前往，而請盧
明宗代為運送，至於送給誰，我則不清楚，就我記憶所及，劉耀
坤出這四次海洛因給前述『龍泉』、周董及大頭等三個買家，是
大約在五月二十五日左右，分二天出貨；九十二年七月初劉耀坤
又有進一批海洛因回台，七月九日上午劉耀坤一個人拿了八塊海
洛因（約六百多公克）寄放到我姐夫莊水湖南投縣草屯鎮○○路
六九九號家，由我姐夫莊水湖代為保管，並同時交付二支行動電
話」、「劉耀坤每次如已找到海洛因買家及確定價格後，即會將
要出貨的數量，交給我姐夫，並同時交二支行動電話給我姐夫，
一支由我姐夫使用，負責聯絡我或盧明宗到草屯鎮○○路住所準
備送海洛因給買家，另一支行動電話則交給我，作為外出送海洛
因時，接受綽號『阿松』或甲○○指示交易地點、時間之用」云
云；又於同日偵查中，具結後證稱：「因我姊夫莊水湖曾與（劉
耀坤、乙○○、甲○○）他們三人在大陸投資生意賣大腸包小腸
及章魚燒，我去找我姊夫聊天時遇到他們認識的」、「（問：莊
水湖販售的毒品哪來？）答：從劉耀坤那來的，我看過他拿毒品
用飲料箱子抱著給我姊夫，我看過二次，一次是九十二年五月底
，另一次是七月初」、「（問：甲○○、乙○○負責那一部分？
）答：我瞭解是他們在台灣等毒品，拿回來存放」、「（問：你
與盧明宗有無直接在他手上拿過毒品？）答：沒有」、「（問：
你與盧明宗在處理毒品交易，乙○○曾否在場處理？）答：阿松
會跟或打電話告訴你他要送給誰，他負責拿錢，甲○○沒跟過」
云云。然劉醇襄於九十四年一月二十七日第一審審理接受詰問時
，以證人身分證稱：「（問：毒品是何人交給你的？）答：是莊
水湖」、「（問：除了莊水湖交給你毒品外，是否還有人交給你
毒品？）答：沒有」、「（問：九十二年六月初某日甲○○有無
在起訴書第三頁二所載時、地察看博愛路芬草路的地點？）答：
沒有」、「（問：在南投調查站所言是否實在？）答：都實在」
、「『阿松』就是乙○○，我是跟劉耀坤、莊水湖聊天時他們告
訴我的，走私進來的模式，後來我才陳述給調查站的人聽」、「
（問：你外出送海洛因時，是否接受綽號『阿松』或是甲○○的
指示交易的地點？）答：是綽號阿松打電話給我，指示我交易的
地點，甲○○沒有指示我」、「當時我每次要送毒品，『阿松』
都會打電話過來，我是後來才知道『阿松』就是乙○○」、「（
問：是否親眼看到綽號『阿松』、甲○○保管毒品？）答：沒有
」、「（問：劉耀坤是否為綽號『趙董』之人？）答：是」、「
在我們販賣的過程，是劉耀坤拿毒品到我姊夫莊水湖家裡，乙○
○、甲○○會不會拿到莊水湖那邊我不清楚，但是綽號『阿松』
的人有打電話給我指示交易地點，我與乙○○、甲○○在販毒的
期間我有看過二次，兩個都是一起的，都是在我姊夫莊水湖家裡
」、「（問：你看過他們兩次，他們是去作什麼？）答：第一次
他們是要去大陸作小吃，那次隔天他們要出國，他們來拿作章魚
小丸子的工具，當天劉耀坤也有去。當天沒有講到毒品，這是在
我賣毒品之前，約半年前的事，第二次我忘記是哪時候，那是在
莊水湖的家裡唱歌，劉耀坤沒有去，那天沒有談到毒品」、「當
時『阿松』有打電話指示地點，但我想他們會在現場，但我沒有
看到他們，因為他們每次的交易都很多錢，我想他們會在現場查
看」、「我毒品都是從我莊水湖姊夫拿的。至於莊水湖、盧明宗
與甲○○、乙○○有無接觸我不清楚，我是有接受『阿松』的電
話指示交易毒品的地點。甲○○沒有打電話指示我，我沒有與他
聯繫過」等語。足見證人劉醇襄上開不利甲○○之陳述係聽聞自
莊水湖，非其親身之經歷，其陳述之可信性非無瑕疵。(3)莊水湖
、劉醇襄等人分別於警、偵訊中供稱：九十二年六月初起至同年
七月九日被查獲為止，乙○○或在交易現場，或以電話與渠等聯
繫，並告知買主為何人並指示交易地點云云，檢察官以其等之供
述為據，起訴乙○○另涉有參與共犯莊水湖等人販賣第一級毒品
海洛因犯行，亦經第一審法院審理後，判決乙○○該部分無罪確
定，又第一審法院向內政部警政署入出境管理局函查乙○○入出
國日期結果，乙○○於莊水湖、劉醇襄所指其參與犯罪之期間，
均在國外，益見其二人不利於甲○○供述之真實性，殊有可疑。
又參以(1)警方固於甲○○甫入境時，於其所攜帶之行李箱內查獲
匯款單及水單，匯款人名義包括盧明宗、劉耀坤、乙○○等人，
然前述所謂「其他必要之證據」，須具備證據能力，經合法調查
，且就其證明力之程度，非謂自白為主要證據，其證明力當然較
為強大，其他必要之證據為次要或補充性之證據，證明力當然較
為薄弱，而應依其他必要證據之質量，與自白相互印證，綜合判
斷，足以確信自白犯罪事實之真實性，始足當之。在客觀上扣案
之匯款單及水單，僅足證明有匯款及購買美金之事實，且依各該
匯款單及水單金額之記載，亦無法看出與莊水湖前開所供購買毒
品金額相互之關連性，自無從採為莊水湖、劉醇襄等不利自白之
補強證據。(2)甲○○就持有前開匯款單及水單之原因，於九十二
年十二月三日警訊及九十三年二月十九日檢察官偵查訊問時供稱
：「以前我們過去中國大陸投資台灣小吃，在九十一年八月聘請
莊水湖跟我去中國大陸教我做小吃，自九十二年二月左右莊水湖
先回台灣，而這些匯款單有的是莊水湖所有，有的是我所有，有
些是劉耀坤所有，因為黑色行李箱是劉耀坤所有」、「這十一張
水單都是為劉耀坤找人頭兌換的，至中國大陸及泰國等地投資，
投資髮廊及小吃」、「這十九張水單都為劉耀坤、我、莊水湖等
三人找人頭兌換的，至中國大陸投資，投資髮廊及小吃、賓館」
、「我在中國大陸負責經營豬小妹五間店面，需要六十多萬人民
幣（約新台幣三百多萬），另一間豬小妹虧損四萬多人民幣（約
新台幣二十多萬元）」、「（問：航警局在機場查獲你為何行李
箱有夾層？）答：以前放美金，由台灣攜到大陸，可省手續費及
價差」、「（問：你美金共攜帶幾次？）答：有由大陸帶回，有
由台灣帶去，共帶三次出去，由大陸帶回也三次，第一次帶去是
九十一年八月份，最後一次是十月多」、「（問：認識莊水湖？
）答：認識，他教我作香腸」、「（問：為何銀行水單有盧明宗
名字？）答：是莊水湖拿給我的水單，他幫我們換美金，盧明宗
是他的朋友，水單不是我領的，他錢換一換再把水單給我」等語
。參酌莊水湖、劉醇襄有關甲○○在中國大陸從事工作之供述及
原審法院前審卷附「豬小妹」之名片一紙、店面相片二紙，匯款
單及水單之金錢，是否與販賣毒品有關，尚有可疑，不足證明莊
水湖、劉醇襄不利甲○○之供述為真實。綜上所述，除莊水湖、
劉醇襄有瑕疵之供述外，查無其他積極證據足以證明該二人不利
於甲○○之供述與事實相符，尚難遽為甲○○不利之認定，因認
甲○○被訴之犯罪尚屬不能證明，而撤銷第一審關於論處甲○○
共同連續販賣第一級毒品罪刑部分之判決，改判諭知其無罪。已
詳依卷內證據調查之結果，為綜合判斷、取捨，認甲○○被訴
之犯罪尚屬不能證明之心證理由，所為論斷按諸通常經驗，並非
一般事理之所無，從形式上觀察，難認有違背經驗法則、論理法
則，或判決不適用法則或適用不當、調查未盡或有其他違背法令
之情形，不容任意指摘為違法。按檢察官就被告犯罪事實，應負
舉證責任，並指出證明之方法，刑事訴訟法第一百六十一條第一
項定有明文。因此檢察官對於起訴之犯罪事實，應負提出證據及
說服之實質舉證責任。倘其所提出之證據，不足為被告有罪之積
極證明，或其指出證明之方法，無從說服法院以形成被告有罪之
心證，基於無罪推定之原則，自應為被告無罪判決之諭知。原判
決已明依檢察官所提出之證據及其所指之證明方法詳為調查、
判斷，認尚無從獲得甲○○有罪之心證理由，並對莊水湖、劉醇
襄分別於警訊、檢察事務官、法務部調查局南投縣調查站調查時
所為不利於甲○○之陳述，如何不足採為甲○○不利之認定，一
一詳加論述說明，其論斷並無違背經驗法則、論理法則之情形，
不得任意指摘採證違法、或有理由不備、理由矛盾之情形，而執
為上訴第三審之適法理由。檢察官上訴意旨，並未指出有何具體
足資證明被告犯罪之積極證據，原審未依法調查，僅就原審調查
證據及對於證據證明力之判斷等職權之適法行使，並原判決已明
白論斷之事項，仍執前詞任意指摘原判決違法，復就甲○○有無
參與販賣毒品海洛因之情事，重為單純事實之爭執，核與法律規
定得為第三審上訴理由之違法情形，不相適合，應認檢察官對於
甲○○之上訴違背法律上之程式，予以駁回。
據上論結，應依刑事訴訟法第三百九十七條、第四百零一條、第
三百九十五條前段，判決如主文。
中    華    民    國  九十五  年    三    月   十六   日
                      最高法院刑事第九庭
                          審判長法官  陳  正  庸
                                法官  賴  忠  星
                                法官  王  居  財
                                法官  林  開  任
                                法官  林  立  華
      本件正本證明與原本無異
                                      書  記  官
中    華    民    國  九十五  年    三    月  二十四  日
                                                      Ｅ


司法院資訊處製作；財團法人民間司法改革基金會備份。
